【裁判字號】    98,交聲,511
【裁判日期】    980324
【裁判案由】    聲明異議
【裁判全文】
臺灣臺中地方法院交通事件裁定        98年度交聲字第511號
原處分機關  交通部公路總局臺中區監理所臺中市監理站
異 議 人即
受 處 分人  甲○○
上列受處分人因違反道路交通管理處罰條例案件，對於交通部公
路總局臺中區監理所臺中市監理站民國九十八年二月五日所為之
裁決（裁監稽違字第裁六一─ＨＣ0000000號裁決書），
聲明異議，本院裁定如下：
    主  文
原處分關於罰鍰新臺幣肆萬伍仟元及吊扣汽車駕駛執照拾貳個月
部分均撤銷。
前項撤銷罰鍰新臺幣肆萬伍仟元部分，甲○○不罰。
第一項撤銷吊扣汽車駕駛執照拾貳個月部分，甲○○汽車駕駛人
，駕駛汽車經測試檢定酒精濃度超過規定標準，壹年內禁止考領
普通重型機器腳踏車駕駛執照。
    理  由
一、原處分機關略以：異議人即受處分人（下稱受處分人）甲○
    ○，騎乘車牌號碼ＰＶ六─四九一號重機車，於民國九十六
    年十月十三日三時五十四分許，在臺中縣太平市○○路與光
    興路四五八巷口處，因「酒後駕駛重型機車肇事【Ａ二】，
    經酒測呼氣值為○‧七九ＭＧ／Ｌ（禁駛）移送公共危險」
    違規，經臺中縣警察局太平分局太平交通小隊員警依違反道
    路交通管理處罰條例第三十五條第一項第一款當場掣單舉發
    ，該所遂於九十八年二月五日以裁監稽違字第裁六一─ＨＣ
    0000000號裁決書裁處受處分人罰鍰新臺幣（下同）
    四萬五千元，並吊扣汽車駕駛執照十二個月及施以道安講習
    ，原處分並無不法等語。
二、本件受處分人甲○○異議意旨略以：緩起訴已期滿，監理機
    關請予以免罰，申請一罪不二罰。另本人因沒有機車駕照而
    騎機車肇事，已罰鍰，請法官不要吊扣汽車駕照等語。
三、按汽車駕駛人飲用酒類或其他類似物後，其吐氣所含酒精濃
    度超過每公升零點二五毫克，不得駕車；駕駛汽車經測試檢
    定酒精濃度超過標準，處汽車駕駛人罰鍰一萬五千元以上六
    萬元以下，並當場移置保管該汽車及吊扣駕駛執照一年，因
    而肇事致人受傷者，並吊扣駕駛執照二年。道路交通安全規
    則第一百十四條第二款、道路交通管理處罰條例第三十五條
    第一項第一款均定有明文。又按汽車駕駛人，有第三十五條
    第一項規定之情形時，應接受道路交通安全講習，同條例第
    二十四條第一項第二款亦有明文規定。再按一行為同時觸犯
    刑事法律及違反行政法上義務規定者，依刑事法律處罰之。
    但其行為應處以「其他種類行政罰」或得沒入之物而未經法
    院宣告沒收者，亦得裁處之。前項行為如經不起訴處分或為
    無罪、免訴、不受理、不付審理之裁判確定者，得依違反行
    政法上義務規定裁處之。本法所稱「其他種類行政罰」，指
    下列裁罰性之不利處分：限制或禁止行為之處分：限制或停
    止營業、「吊扣證照」、命令停工或停止使用、禁止行駛、
    禁止出入港口、機場或特定場所、禁止製造、販賣、輸出入
    、禁止申請或其他限制或禁止為一定行為之處分。行政罰法
    第二十六條、第二條第一款亦有明定。此乃一行為同時造成
    刑罰法律與行政秩序罰規定發生競合適用之關係時，基於「
    一事不二罰」之法理，經由立法程序確立應以刑罰優先為原
    則，避免行為人承受過度且重複之處罰。此觀該條立法理由
    明確揭示：「一行為同時觸犯刑事法律及違反行政法上義務
    規定時，由於刑罰與行政罰同屬對不法行為之制裁，而刑罰
    之懲罰作用較強，故依刑事法律處罰，即足資警惕時，實無
    一事二罰再處行政罰之必要。且刑事法律處罰，由法院依法
    定程序為之，較符合正當法律程序，應予優先適用。但罰鍰
    以外之沒入或其他種類行政罰，因兼具維護公共秩序之作用
    ，為達行政目的，行政機關仍得併予裁處，故為第一項但書
    規定」，其理益明。是以前揭行政罰法中刑事法律處罰優先
    且不再處以行政秩序罰之目的，既係因為行為人已接受刑罰
    而足資警惕，且已發生懲罰之作用，即無使行為人陷於雙重
    處罰之不利益，則關於刑事法律處罰之範圍自應採取實質認
    定，凡刑事實體法或程序法中所規定客觀上剝奪行為人生命
    、自由、財產權利，主觀上亦因制裁之嚴厲性、痛苦性，其
    強度足以造成心理強制而間接達成矯正教化目的之處遇手段
    ，皆應納入其中，而不以形式上符合刑法第三十二條至第三
    十四條所定主刑及從刑種類者為限，始與前揭法律規範之意
    旨相符。
四、經查：
(一)、受處分人於上揭時、地酒後騎乘重型機車，經測試檢定其
      呼氣酒精濃度達每公升○‧七九ＭＧ／Ｌ而超過規定標準
      ，且持小型車駕駛執照而違規駕駛重型機車，經臺中縣警
      察局太平分局太平交通小隊員警依道路交通管理處罰條例
      第三十五條第一項第一款（酒後騎車）及第二十二條第一
      項第四款（領有小型車駕駛執照駕駛重型機車）之規定，
      而分別以中縣警交字第ＨＣ0000000號、ＨＣ00
      00000號舉發違反道路交通管理事件通知單當場舉發
      （其中ＨＣ0000000號通知單舉發領有小型車駕駛
      執照駕駛重型機車部分，業經受處分人繳款罰鍰一千八百
      元完成結案），原處分機關乃於九十八年二月五日以裁監
      稽違字第裁六一─ＨＣ0000000號裁決書，裁處受
      處分人罰鍰四萬五千元，並吊扣汽車駕駛執照十二個月及
      施以道安講習等情，有舉發違反道路交通管理事件通知單
      、原處分機關之裁決書、汽車、機車駕照基本資料及違規
      查詢報表各一份附卷可稽，且受處分人於聲明異議中亦不
      否認確有於上開時、地酒後駕車之行為，是受處分人違反
      道路交通管理處罰條例第三十五條第一項第一款規定之事
      實明確，應堪認定。又受處分人因本案另涉犯刑法第一百
      八十五條之三酒醉駕車之公共危險罪，並經臺灣臺中地方
      法院檢察署檢察官以九十六年度偵字第二五九○七號為緩
      起訴處分，緩起訴期間為一年，受處分人應於收受緩起訴
      處分通知書之日起二個月內，向財團法人臺灣更生保護會
      臺中分會支付五萬元，該緩起訴處分並於九十七年一月二
      日經臺灣高等法院臺中分院檢察署以九十七年上職議字第
      七四號駁回再議而確定，受處分人嗣於九十七年二月十九
      日向財團法人臺灣更生保護會臺中分會支付五萬元，緩起
      訴處分於九十八年一月一日期滿未經撤銷等情，有上開緩
      起訴處分書一紙在卷可參，復經本院調取上開刑事偵查案
      卷核閱無訛。
(二)、按依行政罰法第二十六條之立法理由觀之：「一行為同時
      觸犯刑事法律及違反行政法上義務規定時，由於刑罰與行
      政罰同屬對不法行為之制裁，而刑罰之懲罰作用較強，故
      依刑事法律處罰，即足資警惕時，實無為一事二罰再處行
      政罰之必要。且刑事法律處罰，由法院依法定程序為之，
      較符合正當法律程序，應予優先適用。但罰鍰以外之沒入
      或其他種類行政罰，因兼具維護公共秩序之作用，為達行
      政目的，行政機關仍得『併與裁處』」。故在處罰目的且
      處罰方式相同時，若依刑事法律處罰，即足資警惕時，實
      無為一事二罰再處行政罰之必要。又刑事訴訟法第二百五
      十三條之二規定，檢察官為緩起訴處分，得命被告於一定
      期間內履行「向公庫支付一定之金額」，此一命被告為金
      錢給付的部分，應得被告之同意。命被告為金錢給付部分
      ，並得為民事強制執行名義。檢察官課被告以上之負擔，
      由於此負擔雖非「刑罰」，但性質上可謂實質的制裁，且
      造成被告權利受限制的影響。則受處分人上開違反刑事法
      律禁止規範之犯罪事實既已明確，僅因檢察官採取緩起訴
      處分之替代性刑事處遇手段，未將該案逕行起訴或聲請簡
      易判決處刑，致其後適用之刑事訴訟程序有所區別，然就
      受處分人負有支付一定金額予檢察官指定機構之義務觀察
      ，其如未在上開指定期間內確實履行義務，依刑事訴訟法
      第二百五十三條之三第一項第三款之規定，受處分人將遭
      受撤銷緩起訴處分之不利益；反之，倘其確實遵守並履行
      各項緩起訴條件，除非合於刑事訴訟法第二百六十條所定
      情形之一，否則受處分人即無再就同一案件遭受刑事訴追
      之虞。從而，受處分人已因上開緩起訴處分而剝奪其財產
      權，主觀上前揭金錢給付義務亦具有強制性、懲罰性，雖
      不若易科罰金係以支付金錢作為自由刑之替代，惟經由緩
      起訴處分條件之履行使其免於遭檢察官發動起訴程序，仍
      具有替代刑罰之效果，廣義而言，應屬前揭所稱之「實質
      刑事法律處罰」，而有行政罰法第二十六條第一項「一事
      不二罰」規定之適用。又法務部九十五年五月二十五日法
      律字第○九五○七○○三九三號函雖謂：行政罰法第二十
      六條第二項所稱「不起訴處分」包括「緩起訴處分」在內
      等語，惟該項乃例外得裁處行政秩序罰之補充規定，參諸
      該條文係將「不起訴處分」、「無罪」、「免訴」、「不
      受理」、「不付審理」等不能證明刑事被告犯罪或未曾使
      其實際接受刑罰之情形逐一臚列，顯然與該條第一項所指
      發生處罰競合之前提要件尚有未合，故有第二項仍依違反
      行政法上義務規定裁處之必要。本件緩起訴處分既非不能
      證明行為人之犯罪事實，且有支付一定金額之實質處罰，
      自與上開行政罰法第二十六條第二項列舉之不起訴處分等
      情形迥然有別，仍無從遽為比擬而為相同之處置。如若不
      然，則刑事被告如經法院循審判程序判處罰金或得以易科
      罰金之拘役或有期徒刑，均得以援用行政法罰第二十六條
      第一項之規定，免於處以行政秩序罰之雙重不利益；至於
      藉由緩起訴處分而節省司法資源者，在基於實質懲罰目的
      而其財產權遭受剝奪之餘，卻仍需繳納一定金額之行政罰
      鍰，其結果勢必降低刑事被告接受緩起訴處分之意願，而
      反噬緩起訴處分替代繁複刑事審判程序之制度性機能。準
      此以言，行政罰法第二十六條第二項既未將緩起訴處分列
      舉其中，本於「例外規定從嚴解釋」之法理及前揭說明，
      自不能將條文中「不起訴處分」之範圍，擴及於性質顯不
      相同之「緩起訴處分」，附此敘明。而道路交通管理處罰
      條例第三十五條所規定之裁處，含有罰鍰與吊扣駕照之處
      分，二者分屬行政罰法中之裁罰，有對於過去違反義務行
      為處罰之「秩序罰」（指罰鍰），以及對於預防將來再犯
      危險之「管制罰」（指吊扣駕照）；前者對於過去義務違
      反而為秩序罰之目的，與刑事制裁酒醉駕車所欲達到保護
      交通安全之目的相同，二者既為相同之目的，則處以較重
      之刑事制裁為已足，自無重複處罰行政罰之必要。本件對
      於性質相同之金錢裁罰，已依懲罰作用較強之刑事法律制
      裁後（受處分人已向財團法人臺灣更生保護會臺中分會支
      付五萬元整，已如前述），即無再依行政法為相同處罰之
      理。原處分就此未予詳查，遽予裁罰，尚有未洽。本件就
      此部分之異議為有理由，原處分應予撤銷。
(三)、至於原處分關於吊扣駕駛執照部分，則係預防將來再犯危
      險之管制罰，而有別於前揭針對已發生違規事實科處罰鍰
      之行政秩序罰，屬行政罰法第二十六條第一項但書所稱之
      「其他種類行政罰」。惟按道路交通管理處罰條例第六十
      八條業於九十四年十二月十四日修正，並自九十五年三月
      一日施行，修正前之道路交通管理處罰條例第六十八條規
      定：「汽車駕駛人，因違反本條例及道路交通安全規則之
      規定，受吊扣或吊銷駕駛執照處時，吊扣或吊銷其持有各
      級車類之駕駛執照。」，而修正後之道路交通管理處罰條
      例第六十八條規定：「汽車駕駛人，因違反本條例及道路
      交通安全規則之規定，受吊銷駕駛執照處分時，吊銷其持
      有各級車類之駕駛執照。」，考其修正理由乃因舊法將違
      法或違規駕駛人所持有各級車類之駕駛執照一併吊扣或吊
      銷失之苛酷，影響人民工作及生活甚鉅，故為上開修正。
      是依前開修正後道路交通管理處罰條例第六十八條之規定
      ，受吊扣駕駛執照處分時，不再吊扣其持有各級車類之駕
      駛執照，僅於受吊銷駕駛執照處分時，始吊銷其持有各級
      車類之駕駛執照，而限縮原條文之適用範圍，此觀之上開
      立法理由及立法經過至明（臺灣高等法院臺中分院九十六
      年度交抗字第一三六、六四八號裁定意旨參照）。而本件
      違規行為係發生於九十六年十月十三日，上開新修正之道
      路交通管理處罰條例第六十八條業已生效施行，自應適用
      修正後之規定。從而修正後道路交通管理處罰條例第六十
      八條之規定，既將「吊扣」等字刪除，依前開說明，足見
      立法者認為吊扣駕照之處分，只需吊扣駕駛人違規時所駕
      駛車類之駕駛執照即可，故刻意刪除一併吊扣駕駛人持有
      所有車類之駕駛執照之規定。因此，本件受處分人依法所
      受之處分應為限制其駕駛重型機車之權利，而非限制受處
      分人駕駛普通小型汽車之權利，然原處分機關竟吊扣受處
      分人之普通小型汽車駕駛執照，顯有誤會，且此舉無異剝
      奪受處分人駕駛普通小型汽車之權利，對受處分人之權利
      造成極大之損害，復與現行之道路交通管理處罰條例第六
      十八條之規定未合，故受處分人對此部分之異議理由，自
      屬可採。另按道路交通管理處罰條例第六十七條第六項明
      文規定：「汽車駕駛人違反本條例規定，應受吊扣駕駛執
      照處分，於汽車駕駛人係無駕駛執照駕車者，在所規定最
      長吊扣期間內，不得考領駕駛執照。」，是本條例就無駕
      駛執照者應受吊扣駕駛執照處分之情形，已設有處理之方
      式，自不得因違規人並無駕駛執照即任意吊扣其他種類車
      輛之駕照（臺灣高等法院臺中分院九十六年度交抗字第一
      ○八一號裁定意旨參照）。故本條例第三十五條規定所需
      吊扣之駕照，應係指酒精濃度超過規定標準駕駛遭查獲時
      所駕駛車輛之駕照，而不得將遭查獲人所持有各級車輛之
      駕照均予吊扣。本件受處分人係無重型機車駕照而駕駛重
      型機車乙節，業據受處分人於聲明異議狀中所自承，依前
      揭說明，只需依法禁止其在此期間內考領重型機車駕照，
      即可達成原本預定之法律效果。綜上，本件原處分機關就
      裁處吊扣受處分人汽車駕駛執照十二個月部分之處分，於
      法不合，而有違誤，自應由本院就此部分予以撤銷。
(四)、原處分關於施以道路交通安全講習部分之處罰，既係屬行
      政罰法第二條第一款規定之「其他種類行政罰」，參諸行
      政罰法第二十六條第一項但書規定及前揭說明，原處分機
      關自得裁處之，惟受處分人並未就此部分聲明異議，本院
      自不予以判斷，併予敘明。
五、綜上所述，原處分機關以受處分人甲○○有酒精濃度超過標
    準之行為，依道路交通管理處罰條例第三十五條第一項第一
    款、第二十四條第一項第二款、違反道路交通管理事件統一
    裁罰基準及處理細則第四十三條、違反道路交通管理事件統
    一裁罰基準表等規定，裁處受處分人「罰鍰」四萬五千元，
    並「吊扣汽車駕駛執照」十二個月，施以道安講習之處分，
    其中關於裁處「罰鍰」及「吊扣汽車駕照十二個月」之部分
    既有不當，自應由本院將此二部分撤銷，並就撤銷部分改諭
    知如主文第二項及第三項所示之處罰。
六、據上論斷，應依道路交通管理處罰條例第八十七條第二項，
    道路交通案件處理辦法第二十條前段，裁定如主文。
中    華    民    國    98    年    3    月   24    日
                  臺灣臺中地方法院交通法庭
                                法  官 許金樹
以上正本證明與原本無異。
如不服本裁定，應於收受送達後5日內向本院提出抗告狀。（應
附繕本）
                                書記官 王崑煜
中    華    民    國    98    年    3    月   24    日


司法院資訊處製作；財團法人民間司法改革基金會備份。
